ACORDAO-COMPLETO-2570260

ACÓRDÃO 1649/2023 ATA 4/2023 - PRIMEIRA CÂMARA

VISTOS, relatados e discutidos estes autos de tomada de contas especial instaurada pela Secretaria Nacional de Segurança Pública, que, nesta fase, cuidam de embargos de declaração opostos por José Nilton Azevedo Leal em face do Acórdão 3239/2022-TCU-Primeira Câmara, que julgou suas contas irregulares, condenou-o em débito e imputou-lhe multa em razão da não comprovação da regular aplicação dos recursos repassados no âmbito do convênio 107/2009.
ACORDAM os ministros do Tribunal de Contas da União, reunidos em sessão da 1ª Câmara, diante das razões expostas pelo relator, em:
9.1. conhecer dos embargos de declaração, para, no mérito, negar-lhes provimento;
9.2. comunicar à embargante e à Secretaria Nacional de Segurança Pública a respeito desta deliberação.

EMBARGOS DE DECLARAÇÃO em face do acórdão 3239/2022-TCU-1ª Câmara, que julgou suas contas irregulares, condenou-o em débito e lhe imputou multa em razão da não comprovação da regular aplicação dos recursos repassados no âmbito de convênio.

Primeira Câmara

Secretaria Nacional de Segurança Pública.

3. Interessados/Responsáveis/Recorrentes:
3.1. Responsáveis: Instituto de Promoção da Segurança Pública Municipal - Prosem (10.790.371/0001-78); José Nilton Azevedo Leal (XXX.272.805-XX); Marcus Vinícius de Oliveira Júnior (XXX.659.568-XX).
3.2. Recorrente: José Nilton Azevedo Leal (XXX.272.805-XX).

13.1. Ministros presentes: Benjamin Zymler (na Presidência) e Jorge Oliveira.
13.2. Ministros-Substitutos convocados: Augusto Sherman Cavalcanti e Weder de Oliveira (Relator).

WEDER DE OLIVEIRA

Ministro-Substituto Weder de Oliveira.

Em exame, embargos de declaração opostos por José Nilton Azevedo Leal em face do Acórdão 3239/2022-TCU-Primeira Câmara, que julgou suas contas irregulares, condenou-o em débito e lhe imputou multa em razão da não comprovação da regular aplicação dos recursos repassados no âmbito do convênio 107/2009:
"JOSE NILTON AZEVEDO LEAL qualificado nos autos do processo supra referido, vem, por seu advogado in fine, apresentar EMBARGOS DE DECLARAÇÃO COM EFEITOS INFRIGENTES em relação ao r. acórdão que julgou irregulares as suas contas em sede de Tomada de Contas Especial, o que faz sob a égide dos fatos e das razões de direito a seguir elencadas. 
01.- DA FUNDAMENTAÇÃO LEGAL. 
A pretensão da EMBARGANTE tem respaldo no art. 34 da Lei 8.443/1992, bem como no art. 287, § 7º, do Regimento Interno do Tribunal de Contas da União.
 (...) 
01.1. DA TEMPESTIVIDADE DOS EMBARGOS. Convém observar que o prazo para interposição de embargos de declaração é de 10 (dias) , conforme preceitua a Leio Orgânica do Tribunal de Contas da União e seu Regimento Interno. 
Com efeito, o edital de intimação do acórdão ora guerreado foi publicado no dia 12/12/2022, tendo o prazo começado a fluir no dia 13/12/2022, assim o termo final será no dia 22/12/2022. 
Desta forma não resta a menor sombra de dúvida acerca da tempestividade dos presentes embargos de declaração. 
02.- DOS FATOS E DO DIREITO. 
Com efeito, não obstante o cuidado e zelo que este douto juízo costuma empregar em suas decisões, necessário observar que o r. acórdão ora em discussão apresentar equívocos e omissão contradição erro material e nulidade de citação, que estão a exigir reparos, conforme delineado abaixo. 
02.1. DA PRESCRIÇÃO. 
Convém observar de início, que cm a edição da RESOLUÇÃO - TCU Nº 344, DE 11 DE OUTUBRO DE 2022, ficou patenteado que o prazo prescricional da pretensão punitiva no âmbito do Tribunal de Contas da União, é de 05 (cinco) anos. 
No mesmo sentido, ficou determinado que o referido prazo se aplica a todos os processos em tramite no tribunal. Vejamos. 
Art. 2º Prescrevem em cinco anos as pretensões punitiva e de ressarcimento, contados dos termos iniciais indicados no artigo 4°, conforme cada caso. 
Art. 4° O prazo de prescrição será contado: 
II - da data da apresentação da prestação de contas ao órgão competente para a sua análise inicial; Art. 18. O disposto nesta resolução aplica-se somente aos processos nos quais não tenha ocorrido o trânsito em julgado no TCU até a data de publicação desta norma. 
Com efeito, conforme se verifica a da instrução pg. 200, as contas foram prestada no dia 26/12/2012 perante o órgão competente. 
Nesta senda, o prazo prescricional começou a correr do dia 26/12/2012. 
A citação do EMBARGANTE só fio determinada no dia 21/04/2021, porém, até o presente momento não foi realizada. 
Ainda que se considere a publicação do edital 0833/2021 de 13/08/2021, o qual foi tacitamente anulado pelo envio de citação datada de 22/09/2022, que não foi recepcionada, já havia se passado mais de 05 anos da data de prestação de contas perante o órgão concedente, a quem coube a análise inicial, na forma d disposto no art. 4º, II, acima transcrito. 
Importante anotar, que o prazo prescricional de 05 (cinco) anos se aplica a todos os processos em trâmite no tribunal, na forma do art. 18, acima transcrito.
Assim, resta devidamente comprovada a incidência o instituto da prescrição, cujo reconhecimento e declaração e aplicação desde já se requer. 
02.2. DA NULIDADE/INEXISTÊNCIA DE CITAÇÃO. 
Despiciendo anotar, que tanto no âmbito do processo judicial como no processo administrativo imperam os princípios de devido processo legal, da ampla defesa, do contraditório, bem como, que julgador deve estar equidistante das partes, sob pena de macular o julgamento, colocando em risco a reputação do órgão julgador. 
Convém observar, que no presente processo, residem no polo passivo 03 (três) pessoas distintas em litisconsórcio solidário, o EMBARGANTE, o Instituto de Promoção da Segurança Pública Municipal (Prosem) e o Sr. Marcus Vinícius de Oliveira Júnior, aos quais, por determinação legal deve ser dispensado o mesmo tratamento e oportunidades processuais. 
Acontece, que no presente processo os referidos princípios processuais não foram considerados em relação ao EMBARGANTE, uma vez que, no que tange a citação para apresentação de defesa, ao mesmo foi dispensado tratamento e oportunidades processuais diferentes do que foi dado aos demais réus. 
Importante anotar, que no caso do EMBARGANTE, logo após a primeira tentativa frustrada de citação, através em envio de ofício via postal, o que também ocorreu dom os outros litisconsorte, foi determinada e operacionalizada a publicação de edital de citação, de nº . 0833/2021, que foi publicado no diário oficial do dia 13/02/2021, residente na página 171 dos autos, sendo que a mesma diligência não foi levada a efeito em relação aso demais litisconsorte. 
Em relação aos demais litisconsorte foram realizadas mais 04 tentativas de citação pela via postal, sendo efetivada a citação na última tentativa, ocorrida no dia 02/10/2021, conforme se ver da peça denominada instrução, residente as fls.200, o item 12 dos autos. Conforme quadro a seguir. 
12.Em cumprimento ao pronunciamento da unidade (peça 158) , foi efetuada citação dos responsáveis, nos moldes adiante: 
a) José Nilton Azevedo Leal - promovida a citação do responsável, conforme delineado adiante: 
Comunicação: Ofício 19562/2021 - Seproc (peça 163) 
Data da Expedição: 13/5/2021 
Data da Ciência: não houve (Ausente) (peça 167) 
Observação: Ofício enviado para o endereço do responsável, conforme pesquisa na base de dados no sistema da Receita Federal, custodiada pelo TCU. 
Comunicação: Edital 0833/2021 - Seproc (peça 171) 
Data da Publicação: 13/8/2021 (peça 175) 
Fim do prazo para a defesa: 28/8/2021 
Comunicação: Ofício 54705/2021 - Seproc (peça 181) 
Data da Expedição: 28/9/2021 
Data da Ciência: não houve (Ausente) (peça 198) 
Observação: Ofício enviado para o endereço do responsável, conforme pesquisa na base de dados no sistema da Receita Federal, custodiada pelo TCU (peça 170) . 
b) Instituto de Promoção da Segurança Pública Municipal - Prosem - promovida a citação do responsável, conforme delineado adiante: 
Comunicação: Ofício 19561/2021 - Seproc (peça 164) 
Data da Expedição: 13/5/2021 
Data da Ciência: não houve (Ausente) (peça 165) 
Observação: Ofício enviado para o endereço do responsável, conforme pesquisa na base de dados no sistema da Receita Federal, custodiada pelo TCU. 
Comunicação: Ofício 39750/2021 - Seproc (peça 173) 
Data da Expedição: 17/8/2021 
Data da Ciência: não houve (Ausente) (peça 178) 
Observação: Ofício enviado para o endereço do responsável, conforme pesquisa na base de dados no sistema da Receita Federal, custodiada pelo TCU (peça 170) . 
Comunicação: Ofício 39754/2021 - Seproc (peça 172) 
Data da Expedição: 17/8/2021 
Data da Ciência: não houve (Mudou-se) (peça 176) 
Observação: Ofício enviado para o endereço do responsável, conforme pesquisa na base de dados no sistema da Receita Federal, custodiada pelo TCU (peça 170) . 
Comunicação: Ofício 54703/2021 - Seproc (peça 183) 
Data da Expedição: 28/9/2021 
Data da Ciência: não houve (Outros) 
Observação: Ofício enviado para o endereço do responsável, conforme pesquisa na base de dados no sistema do Renach, custodiada pelo TCU (peça 170) . 
Comunicação: Ofício 54704/2021 - Seproc (peça 182) 
Data da Expedição: 28/9/2021 
Data da Ciência: 2/10/2021 (peça 188) 
Nome Recebedor: Antônio Lopes Observação: Ofício enviado para o endereço do responsável, conforme pesquisa na base de dados no sistema do TSE, custodiada pelo TCU (peça 170) . 
Fim do prazo para a defesa: 17/10/2021 
c) Marcus Vinicius de Oliveira Junior - promovida a citação do responsável, conforme delineado adiante: 
Comunicação: Ofício 19563/2021 - Seproc (peça 162) 
Data da Expedição: 13/5/2021 
Data da Ciência: não houve (Ausente) (peça 166) 
Observação: Ofício enviado para o endereço do responsável, conforme pesquisa na base de dados no sistema da Receita Federal, custodiada pelo TCU.
Comunicação: Ofício 39749/2021 - Seproc (peça 174) 
Data da Expedição: 17/8/2021 
Data da Ciência: não houve (Mudou-se) (peça 177) 
Observação: Ofício enviado para o endereço do responsável, conforme pesquisa na base de dados no sistema da Receita Federal, custodiada pelo TCU (peça 170) . 
Comunicação: Ofício 54701/2021 - Seproc (peça 185) 
Data da Expedição: 28/9/2021 
Data da Ciência: 2/10/2021 (peça 187) 
Nome Recebedor: Antônio Lopes Observação: Ofício enviado para o endereço do responsável, conforme pesquisa na base de dados no sistema do TSE, custodiada pelo TCU (peça 170) . 
Fim do prazo para a defesa: 17/10/2021 
Comunicação: Ofício 54702/2021 - Seproc (peça 184) 
Data da Expedição: 28/9/2021 
Data da Ciência: 30/9/2021 (peça 186) 
Nome Recebedor: ilegível 
Observação: Ofício enviado para o endereço do responsável, conforme pesquisa na base de dados no sistema do Renach, custodiada pelo TCU (peça 170) . 
Fim do prazo para a defesa: 15/10/2021 
Importante observar, que muito embora tenha sido publicado o edital de citação do EMBARGANTE no dia 13/08/2021, o setor responsável do TCU, visando corrigir a nulidade, devido ao tratamento desigual conferido ao EMBARGANTE, ao levar a efeito a última tentativa de citação postal dos outros dois litisconsortes, renovou a tentativa de citação postal do EMBARGANTE, a qual não obteve êxito, conforme se verifica do documento residente as fls. 181 e 198 dos autos. Observa-se que os ofícios de citação de todos os litisconsorte forram datados do mesmo dia 22/09/2021. 
De salientar, que muito embora tenha sido publicado edital de citação nº . 0833/2021 no 13/08/2021, com o ofício de citação datado de 22/09/2021, citação essa que foi endereçada a todos os litisconsortes, tacitamente revogou a citação via edital anterior do EMBARGANTE, até porque, com a nova citação estava se chamando o feito a ordem, uma vez, que não foi publicado edital de citação para todos os litisconsortes, o que configurava tratamento desigual e rigor excessivo em relação a apenas ao EMBARGANTE, e redunda na nulidade do julgamento. 
Nesta senda, uma vez, que a citação por edital se encontrava tacitamente revogada, e a nova citação via postal não fora recepcionada, deveria o Egrégio Tribunal de Contas da União, promover uma nova citação do EMBARGANTE, ainda que por edital, em respeito à soberania dos princípios do devido processo legal, da ampla defesa e do contraditório. 
Assim, resta cristalinamente demonstrada a nulidade e ou inexistência de citação, o que macula de nulidade o julgamento, e por consequência, desafia o chamamento do feito a ordem, no sentido de anular todos os atos posteriores ao documento de fls. 198, ordenar nova citação do EMBARGANTE, para lhe oportunizar a apresentação de defesa, a regular instrução do feito e a realização de novo julgamento. O que desde já se requer. 
02.3. DA CONTRADIÇÃO 
Convém observar, que muito embora a Lei orgânica do Tribunal de contas do Município não é clara no que tange a aplicação do instituto da revelia e seus efeitos, o fato é que segue os parâmetros do Código de Processo Civil, que pode e deve ser utilizado por analogia e de fora complementar. 
Com efeito, observa-se do item 9.1 do v. acórdão em comento, que tanto o EMBARGANTE, quanto o litisconsorte Instituto de Promoção da Segurança Pública Municipal (Prosem) , foram considerados revéis para todos os efeitos, o que significa dizer, que a ambos deveria ser aplicado o mesmo resultado. Vejamos: 
'9.1. considerar revéis, para todos os efeitos, os responsáveis Sr. José Nilton Azevedo Leal e Instituto de Promoção da Segurança Pública Municipal (Prosem) , nos termos do art. 12, § 3º, da Lei 8.443/1992, dando-se prosseguimento ao processo;' 
Acontece, que a contrário sensu, no dispositivo do julgado foram proferidos julgamentos diversas ao réus, onde muito embora o Instituto de Promoção da Segurança Pública Municipal (Prosem) , fora considerado revel para todos os efeitos, o mesmo teve suas contas julgadas regulares, ao passo, em que o EMBARGANTE, que também fora considerado revel juntamente com o Instituto de Promoção da Segurança Pública Municipal (Prosem) , teve suas contas julgada irregulares, juntamente com o SR. Marcus Vinicius Oliveira Junior.
Importante anotar, que nos quadrantes do r. decisum inexiste qualquer fundamentação que tenha o condão de amparar a absolvição do Instituto de Promoção da Segurança Pública Municipal (Prosem) , que não possa ser aplicada ao EMBARGANTE, muito menos os motivos do julgamento desigual ao mesmo, o que fere de morte o princípio da fundamentação das decisões, bem como o princípio do devido processo legal, pilares do Estado Democrático de Direito. 
É bem verdade que o Código de Processo Civil, o que aqui pode ser aplicado por analogia ou de forma completar, ao traçar o instituto da revelia, assevera que em casos de litisconsórcio a defesa apresentada por um dos réus será aproveitada em favor dos demais, conforme a exegese doa art. 345, do CPC. 
Ocorre, que em momento algum foi fundamentada as razões do julgamento regular das contas de responsabilidade do Instituto de Promoção da Segurança Pública Municipal (Prosem) contrariamente as do EMBARGANTE que foram julgadas irregulares.
As contas do EMBARGANTE foram julgadas irregulares apenas em razão da revelia, sendo que contraditoriamente as contas do Instituto de Promoção da Segurança Pública Municipal (Prosem) foram julgadas regulares, mesmo tendo sido revel para toso os efeitos. 
Noutro giro, o r. acórdão guerreado e o voto do douto relator são lastreados no opinativo da área técnica SECEX, que no tópico 7 do voto afirma: 
'7. No âmbito do Tribunal, o Sr. José Nilton Azevedo Legal foi citado por 'não comprovação da execução das metas 1 (etapa 1.2) , 3 e 5 do objeto do convênio', no valor de R$ 193.724,48, e foi igualmente citado em solidariedade com o instituto, bem como seu diretor presidente, por 'receber pagamento integral por serviços cuja execução não foi comprovada', no valor de R$ 62.983,53.' 
No tópico 8 afirma:
 '8. Restou sob questionamento nos autos, portanto, após diligências promovidas pela unidade instrutiva, apenas a comprovação das metas 1 (etapa 1.2) , 3 e 5, o que totalizou R$ 256.708,01, em valores históricos, diversamente do que foi apurado na fase interna'.
Importante anotar, que da análise dos trechos em destaque do voto do relator, o qual foi aprovado pelo colegiado, os pontos controvertidos investigados pelo TCU imputados ao EMBARGANTE, foram comprovados após diligências da área técnica do tribunal, ou seja, foram considerados regulares. 
Ora, aquilo que o tribunal imputou incialmente o EMBARGANTE e investigou criteriosamente com base na documentação acostada na prestação de contas perante o órgão concedente, o próprio tribunal considerou como comprovados. 
Uma vez, que os pontos são comprovados os responsáveis pelas contas devem absolvidos, no caso, ter as suas contas julgadas regulares, ainda que com ressalvas. 
Ocorre, que diante da constatação de comprovação, ou seja, de regularidade das condutas, o acórdão guerreado julgou regulares as Instituto de Promoção da Segurança Pública Municipal (Prosem) , bem como do Sr. Marcus Vinicius Oliveira Junior, todavia, contraditoriamente, julgou irregulares as contas do EMBARGANTE. 
Nesta senda, resta cristalinamente demonstrada a contradição no julgado, o que desafia a devida correção.
03.- CONCLUSÃO. 
Por todo o exposto e o mais que dos autos consta sobejamente demonstrada, o EMBARGANTE, aguarda e espera a acolhida das razões expostas, postulando a este douto juízo que modifique a r. decisão, para aplicando efeito infringentes aos presentes embargos de declaração, sejam sanadas as incorreções apontadas, no sentido de acolher a preliminar de prescrição da pretensão punitiva e por consequência seja o processo arquivado; caso seja ultrapassa a preliminar de prescrição, requer o acolhimento da preliminar de nulidade/inexistência de citação, e por consequência seja realizada a citação do EMBARGANTE, para conceder-lhe o prazo de defesa, a regular instrução do feito e realização de novo julgamento; caso seja também ultrapassada essa preliminar, que no mérito sejam acolhidas as razões para aplicando efeito intrigantes/modificativos, sejam julgadas regulares as contas do EMBARGANTE."
É o relatório.

Felippe Gasparini Tiburtius (OAB/SP 347.843), representando Instituto de Promoção da Segurança Pública Municipal - Prosem e Marcus Vinícius de Oliveira Júnior; José Sidenilton Jesus Pereira (OAB/BA 28.520), representando José Nilton Azevedo Leal.

Subprocurador-Geral Lucas Rocha Furtado.

EMBARGOS DE DECLARAÇÃO. TOMADA DE CONTAS ESPECIAL. CONVÊNIO. MODERNIZAÇÃO DA GUARDA MUNICIPAL. CONTAS IRREGULARES. DÉBITO. MULTA. ALEGAÇÃO DE PRESCRIÇÃO, NULIDADE E CONTRADIÇÃO. CONHECIMENTO. REJEIÇÃO. COMUNICAÇÃO.

TOMADA DE CONTAS ESPECIAL (TCE)

Unidade de Auditoria Especializada em Tomada de Contas Especial (AudTCE).

Em exame, embargos de declaração opostos pelo Sr. José Nilton Azevedo Leal, prefeito de Itabuna/BA no período de 1º/1/2009 a 31/12/2012, em face do Acórdão 3239/2022-TCU-Primeira Câmara, que julgou suas contas irregulares, condenou-o em débito e imputou-lhe multa em razão da não comprovação da regular aplicação dos recursos repassados pela União no âmbito do convênio 107/2009.
O objeto do ajuste era a "modernização da guarda municipal por meio da aquisição de equipamentos permanentes, de consumo e realização de cursos de capacitação dos seus agentes, bem como elaboração de diagnóstico, estudo e planejamento de ações voltadas à segurança urbana a serem desenvolvidas pelo Município, visando formar uma política de segurança municipal mais eficiente, reduzindo os incides de violência e criminalidade"[footnoteRef:2]. [2:  Peça 8, p. 1.] 
O fundamento para a instauração da tomada de contas especial pela Secretaria Nacional de Segurança Pública (Senasp) , em desfavor do embargante, do Instituto de Promoção da Segurança Pública Municipal (Prosem) e do seu diretor-presidente, Sr. Marcus Vinícius de Oliveira Júnior, foi a constatação das seguintes irregularidades[footnoteRef:3]:  [3:  Peça 135.] 
"Ausência de elementos fáticos, impossibilitando a comprovação da execução física e da efetividade das Metas 1, 4 e 5 do Plano de Trabalho, além da ausência de diversos documentos dos processos licitatórios do convênio. 
Ausência de elementos fáticos, impossibilitando a comprovação da prestação do serviço a qual fora contratada (Elaboração do Plano Municipal de Segurança Pública) , pelo qual auferiu pagamento, relativo à Meta 1 do Plano de Trabalho."
O plano de trabalho do convênio teve como metas: "1) realizar o diagnóstico da violência e da criminalidade e elaborar o plano municipal de segurança pública; 2) realizar treinamento e capacitação da guarda civil municipal; 3) modernização da guarda municipal por meio da aquisição de veículos; 4) modernização da guarda municipal por meio da aquisição de equipamentos de radiocomunicação; 5) modernização da guarda municipal por meio da aquisição de equipamentos para o monitoramento eletrônico de alarmes; 6) modernização da guarda municipal por meio da aquisição de uniformes"[footnoteRef:4]. [4:  Peça 2, p. 1-16.] 
No âmbito deste Tribunal, o embargante foi citado pela "não comprovação da execução das metas 1 (etapa 1.2) , 3 e 5 do objeto do convênio", no valor de R$ 193.724,48, e foi igualmente citado em solidariedade com o Prosem, bem como seu diretor-presidente, por "receber pagamento integral por serviços cuja execução não foi comprovada", no valor de R$ 62.983,53. 
Transcorrido o prazo regimental, tanto o embargante quanto o Prosem permaneceram silentes. 
O Sr. Marcus Vinícius de Oliveira Júnior apresentou alegações de defesa, as quais foram acatadas, uma vez que o Prosem, do qual é diretor-presidente, foi contratado apenas para elaboração de dois documentos, o "diagnóstico de violência e criminalidade" e o "plano de segurança pública", integrantes da meta 1, que foram devidamente entregues no prazo e na forma previstos, conforme prova documental acostada[footnoteRef:5]. Assim, foi afastada a imputação de débito no valor de R$ 62.983,53, referente a esses documentos, e estendido tal entendimento aos demais responsáveis, inclusive o próprio embargante.  [5:  Peças 194 e 195.] 
Desse modo, embora o Prosem tenha sido considerado revel, suas contas foram julgadas regulares pois as alegações apresentadas pelo Sr. Marcus Vinícius de Oliveira Júnior aproveitaram o instituto, diversamente do que ocorreu com o embargante que, irresignado, opõe embargos de declaração, apontando suposta contradição no Acórdão 3239/2022-TCU-Primeira Câmara, bem como preliminares de prescrição e de nulidade da citação, requerendo a aplicação de efeitos infringentes para que seja afastada sua condenação.
Aponta, essencialmente:
prescrição das pretensões ressarcitória e punitiva, visto que as contas foram prestadas no dia 26/12/2012 perante o órgão competente e sua citação somente foi determinada no dia 21/4/2021, com o agravante de que, supostamente, não teria sido realizada até o momento;
nulidade e inexistência de citação, dado que a ele teria sido "dispensado tratamento e oportunidades processuais diferentes do que foi dado aos demais réus" devido ao fato que sua citação ocorreu por edital, diversamente do que ocorreu com os demais responsáveis que foram citados pela via postal;
contradição, dado que o Prosem foi considerado revel, mas teve suas contas julgadas regulares, e que isso teria ocorrido sem qualquer fundamentação, ao passo que ele também foi considerado revel, mas teve suas contas julgadas irregulares.
Requer, assim, que sejam acolhidas as preliminares e as razões expostas, atribuídos efeitos infringentes e arquivado o processo.
II
Conheço dos presentes embargos.
Quanto às preliminares, consigno não ter ocorrido prescrição de qualquer natureza, tendo em vista que entre a data na qual foram prestadas as contas, 26/12/2012, e a data de citação do embargante, registram-se diversas causas interruptivas, a exemplo do relatório de fiscalização in loco do próprio concedente datado de 30/9/2013[footnoteRef:6]; do parecer financeiro de 19/11/2014[footnoteRef:7]; ofício que comunica instauração de TCE, de 29/9/2015[footnoteRef:8]; despacho de apuração inequívoca, em 3/8/2018[footnoteRef:9]; parecer de 11/7/2019[footnoteRef:10]; relatório do tomador de contas de 3/12/2019[footnoteRef:11]; ademais da própria citação pelo TCU determinada no dia 21/4/2021[footnoteRef:12]. [6:  Peça 50.]  [7:  Peça 55.]  [8:  Peça 59.]  [9:  Peça 99.]  [10:  Peça 100.]  [11:  Peça 135.]  [12:  Peça 156.] 
No tocante à suposta nulidade de citação editalícia, a unidade instrutiva seguiu os trâmites legais e regulamentares ao promovê-la apenas após tentativa de realização pela via postal ocorrida nos endereços constantes das bases de dados federais custodiadas por esta Corte:
"Art. 22. A citação, a audiência, a comunicação de diligência ou a notificação far-se-á:
I - mediante ciência do responsável ou do interessado, na forma estabelecida no Regimento Interno;
II - pelo correio, mediante carta registrada, com aviso de recebimento;
III - por edital publicado no Diário Oficial da União quando o seu destinatário não for localizado." (não grifado no original) .
E quanto à alegada contradição, transcrevo, para fins elucidativos, as lições de Vicente Greco Filho, que assim define os vícios de uma deliberação:
"- obscuridade: defeito consistente na difícil compreensão do texto da sentença e pode decorrer de simples defeito redacional ou mesmo de má formulação de conceitos, havendo obscuridade quando a sentença está incompreensível no comando que impõe e na manifestação de conhecimento e vontade do juiz.
- contradição: afirmação conflitante, quer na fundamentação, quer entre a fundamentação e a conclusão, sendo que, nesses casos, a correção da sentença, em princípio, não levaria a uma verdadeira modificação da sentença, mas apenas a um esclarecimento de seu conteúdo.
- omissão: caso em que a sentença é complementar, passando a resolver questão não solucionada, ganhando substância, portanto, sendo que as questões que devem ser resolvidas pelo juiz são todas as relevantes postas pelas partes para a solução do litígio, bem como as questões de ordem pública que o juiz deve resolver de ofício, como, por exemplo, a coisa julgada." (Direito Processual Civil Brasileiro, Saraiva, 11ª ed., 2º volume, 259/260) .
Não há qualquer contradição entre a fundamentação e a conclusão no caso em tela, uma vez que o aspecto apontado pelo embargante, suposto tratamento contraditório entre responsáveis, foi apropriadamente esclarecido na proposta de deliberação condutora do acórdão combatido:
"10. O Sr. Marcus Vinicius assevera que o instituto, do qual é diretor-presidente, foi contratado exclusivamente para a elaboração de dois documentos: o "diagnóstico de violência e criminalidade" e o "plano de segurança pública", que foram devidamente confeccionados no prazo e na forma previstos, tendo sido entregues ao município contratante, conforme prova documental acostada. 
11. A Secex-TCE acata as alegações apresentadas, consignando que o Prosem foi realmente contratado apenas para elaboração dos documentos suprarreferidos, restando regularmente adimplidas as suas obrigações, uma vez que os documentos juntados comprovam que foram confeccionados os itens previstos em contrato. 
12. Propõe, assim, o acatamento das alegações de defesa e o afastamento da imputação de débito no valor de R$ 62.983,53, referente a tais itens. Esse entendimento estende-se aos demais responsáveis.
 (...) 
15. Incide sobre os responsáveis os efeitos da revelia, dando-se prosseguimento ao processo, nos termos do art. 12, § 3º, da Lei 8.443/1992.
16. Acolho, pelas razões acima expostas, a proposta de encaminhamento alvitrada pela Secex-TCE e endossada pelo MP/TCU, (...) ". (não grifado no original) .
O tratamento dado a cada responsável é consentâneo com os elementos de defesa apresentados e com as disposições legais aplicáveis:
LO/TCU
"Art. 12
§ 3° O responsável que não atender à citação ou à audiência será considerado revel pelo Tribunal, para todos os efeitos, dando-se prosseguimento ao processo."
RI/TCU
"Art. 161. Havendo mais de um responsável pelo mesmo fato, a defesa apresentada por um deles aproveitará a todos, mesmo ao revel, no que concerne às circunstâncias objetivas, e não aproveitará no tocante aos fundamentos de natureza exclusivamente pessoal."
Ao não apresentar defesa, o embargante deixa de produzir prova da regular aplicação dos recursos sob sua responsabilidade, em afronta às normas que impõem aos gestores públicos a obrigação legal de, sempre que demandados pelos órgãos de controle, apresentar os documentos que demonstrem a correta utilização das verbas públicas.
Esclareço, finalmente, que, mesmo as alegações de defesa não tendo sido apresentadas, buscou-se verificar, sem sucesso, em manifestações do embargante na fase interna desta TCE, se havia algum argumento que pudesse ser aproveitado a seu favor. 
Diante do exposto, voto pela aprovação do acórdão que ora submeto à apreciação deste Colegiado.
TCU, Sala das Sessões, em 7 de março de 2023.
Weder de Oliveira
Relator